【裁判字號】    92,易,740
【裁判日期】    920515
【裁判案由】    侵占
【裁判全文】
臺灣高雄地方法院刑事判決                          九十二年度易字第七四○號
    公  訴  人  臺灣高雄地方法院檢察署檢察官
    被      告  乙○○
右列被告因侵占案件，經檢察官提起公訴（九十一年度偵字第一五一九九號），本院
判決如左：
    主  文
乙○○無罪。
    理  由
一、公訴意旨如附件起訴書所載。
二、按犯罪事實應依證據認定之，無證據不得推定其犯罪事實；又不能證明被告犯罪
    或其行為不罰者，應諭知無罪之判決；刑事訴訟法第一百五十四條、第三百零一
    條第一項分別定有明文。次按事實之認定，應憑證據，如未能發現相當證據，或
    證據不足以證明，自不能以推測或擬制之方法，以為裁判基礎；又認定不利於被
    告之事實，須依積極證據，苟積極證據不足為不利於被告事實之認定時，即應為
    有利於被告之認定，更不必有何有利之證據；又刑事訴訟上證明之資料，無論其
    為直接或間接證據，均須達於通常一般之人均不致有所懷疑，而得確信其為真實
    之程度，始得據為有罪之認定，若其關於被告是否犯罪之證明未達此程度，而有
    合理性懷疑存在，致使無從形成有罪之確信，根據「罪證有疑，利歸被告」之證
    據法則，即不得為不利被告之認定；此有最高法院民國（下同）四十年台上字第
    八六號、三十年上字第八一六號、七十六年度台上字第四九八六號判例意旨可資
    參照。且「罪疑惟輕」、「無罪推定」原本即為刑事訴訟法之大原則，尤其晚近
    刑事訴訟制度與憲法保障人權思想相結合下，該二原則益形重要，此由最高法院
    於九十年九月四日以九十年度第七次刑事庭會議決議二十五年上字第三七○六號
    判例（該判例要旨為：審理事實之法院，對於被告之犯罪證據，應從各方面詳予
    調查，以期發現真實苟非調查之途徑已窮，而被告之犯罪嫌疑仍屬不能證明，要
    難遽為無罪之判斷。）不再援用，亦可見其端倪。再按刑法上侵占罪之成立，以
    擅自處分自己持有之他人所有物，或變易持有之意為所有之意，而逕為所有人之
    行為，為其構成要件，雖行為之外形各有不同，要必具有不法所有之意思，方與
    本罪構成之要件相符，有最高法院十九年度上字第一０五二號判例意旨可資參照
    。
三、訊據被告乙○○堅決否認有何侵占之犯行，辯稱：我於八十八年十一月一日以新
    台幣（下同）一千四百萬元獨資購買美國ＶＩＳＸ  ＳＴＡＲＳII雷射機器 (下
    稱ＳII機器）、日本ＴＯＰＣＯＮ顯微裂隙燈一台及相關所需之手術器械，後來
    江重祿、楊貞芳、盧榮昌、黃子芸（原名黃純德）等四位醫師各出資百分之十加
    入使用該部機器，甲○○醫師是於八十九年四月間加入，我將百分之十的股份頂
    讓給他，我的股份變為百分之五十，嗣江重綠於九十二年二月間提議將ＳII機器
    升級為ＳIII機器，以舊的ＳII機器向樺瑩企業股份有限公司（下稱樺瑩公司）更
    換新的ＳIII機器，再補差額給樺瑩公司，除甲○○醫師外，其他醫師都同意機器
    升級，且目前除唐醫師外，其他醫師都有使用新的ＳIII機器，我也沒有禁止唐醫
    師使用新的ＳIII機器等語。
四、經查：
（一）被告與江重祿、楊貞芳、盧榮昌、黃子芸等五位眼科醫師，於八十八年十一月
      一日共同出資一千四百萬元購買ＳII機器、日本ＴＯＰＣＯＮ顯微裂隙燈一台
      及相關所需之手術器械，由被告出資百分之六十之費用，其餘醫師各出資百分
      之十，約定由五位醫師共同使用，機器耗材費用、保固、修理及稅金費用亦依
      照上開出資比例共同負擔，嗣告訴人甲○○於八十九年四月一日出資一百四十
      萬元承受乙○○其中百分之十股份等情，業據被告自承在卷，核與告訴人指訴
      情節相符，並有協議書一紙在卷可稽，足見ＳII機器確係被告、告訴人及江重
      祿、楊貞芳、盧榮昌、黃子芸共同集資購買後置放於被告之大宏眼科診所內，
      供被告、告訴人及江重祿、楊貞芳、盧榮昌、黃子芸共同使用。
（二）被告辯稱是江重祿於九十二年二月間提議將ＳII機器升級為ＳIII機器，以舊的
      ＳII機器向樺瑩公司更換新的ＳIII機器，再補差額給樺瑩公司，除甲○○醫師
      外，其他醫師都同意機器升級等語，核與證人江重祿證稱：「一開始是由我提
      出升級的，被告說還不急，後來經過二、三個月，被告就召集其他人來談，但
      因牽涉到資金及利潤回收的問題，大家都有意見，但我們到最後是有同意。」
      （見偵查卷第二十七頁反面、第二十八頁反面），證人楊貞芳證稱：「被告有
      提到要將機器升級，剛開始我們不是很同意，後來大家有開會討論，最後大家
      有默許，不過甲○○堅決反對。」等語（見偵查卷第四十頁）相符。且被告經
      證人江重祿、楊貞芳、盧榮昌、黃子芸之同意後，將ＳII機器升級為ＳIII機器
      ，再以ＳIII機器向臺灣歐力士股份有限公司貸款九百萬元等情，亦有租賃合約
      書影本一紙在卷可憑。參以證人江重祿證稱：「ＳIII機器還放在大宏眼科。」
      （見偵查卷第二十八頁反面），證人楊貞芳證稱：「ＳII機器升級以後，我還
      是有到被告的診所使用新的ＳIII機器開刀。」（見偵查卷第四十頁），告訴人
      亦自承：「被告將機器升級之後，是有說我可以使用新的ＳIII機器，我不願意
      用的原因是因為他尚未將舊的機器處理好，就要我們使用新機器，我認為應重
      新協議才有保障。」（見偵查卷第六十二頁），足見被告將ＳII機器升級為Ｓ
      III機器後，仍將ＳIII機器置放在大宏眼科，供全體出資購買ＳII機器的醫師共
      同使用，並未因告訴人不同意將機器升級，而禁止告訴人使用ＳIII機器的權利
      ，益徵被告並無為自己不法所有之意圖，亦無排除告訴人對ＳIII機器所有權、
      使用權之意思。從而，本件告訴人所爭執對於ＳII及ＳIII機器權利義務之行使
      負擔，係屬單純之民事法律關係，應循民事程序解決，被告所為與侵占罪之構
      成要件尚有未合，自無從以該罪相繩。
五、綜上所述，衡諸上開規定及判例意旨，公訴人所舉對被告不利之證據尚未達到通
    常一般之人均不致有所懷疑，得確信其為真實之程度，而有合理之懷疑存在，本
    院無從形成有罪之確信，此外，復查無其他積極證據足以證明被告有何公訴人所
    指侵占之犯行，其犯罪不能證明，自應為罪判決之諭知。
據上論斷，應依刑事訴訟法第三百零一條第一項，判決如主文。
本案經檢察官鄧藤墩到庭執行職務。
中    華    民    國    九  十  二    年    五    月      十    五      日
                                          臺灣高雄地方法院刑事第二庭
                                              法  官    孫  啟  強
右正本證明與原本無異。
如不服本判決，應於判決送達後十日內，向本院提出上訴狀。
                                              書記官    盧  雅  婷
中    華    民    國    九  十  二    年    五    月      十    五      日


司法院資訊處製作；財團法人民間司法改革基金會備份。
